【裁判字號】    97,重訴,70
【裁判日期】    980721
【裁判案由】    塗銷抵押權設定登記    等
【裁判全文】
臺灣高雄地方法院民事判決              97年度重訴字第70號
原      告  己○○
原      告  庚○○
原      告  壬○○
原      告  辛○○
共      同
訴訟代理人  鄭明達律師
被      告  丁○○
訴訟代理人  蔡淑文律師
當事人間塗銷抵押權設定登記等事件，本院於民國98年6 月25日
言詞辯論終結，判決如下：
      主  文
原告之訴駁回。
訴訟費用由原告負擔。
      事實及理由
一、原告起訴主張：原告於民國（下同）96年2月14日，經由東
    森房屋仲介公司之仲介，與訴外人乙○○、甲○○就原告所
    共有坐落高雄市○○區○○段第77、78、172 、173 、17-1
    地號土地（以下簡稱系爭土地），簽訂買賣契約，價金為新
    台幣（下同）43,071,345元。原告為履行買賣契約之移轉所
    有權登記義務，而將系爭土地之所有權狀、原告之印鑑證明
    及蓋妥渠等印鑑之空白土地登記申請書交由東森仲介公司之
    代書丙○○保管。嗣因吳、田二買受人付款遲延，原告察覺
    有異，申請土地謄本查閱，始知已遭乙○○、甲○○以偽造
    文書之方式，冒用原告名義將系爭土地設定最高限額3,000
    萬元之抵押權予被告。實則原告並未向被告借款，亦未同意
    將系爭土地充作乙○○二人向被告借款之抵押品，足認原告
    與被告間並無設定最高限額抵押權之合意，故系爭抵押權之
    設定應屬無效。被告雖辯稱原告與乙○○二人之買賣契約訂
    有反設定條款，且同意被告持系爭土地融資貸款2,153 萬5,
    670 元，足認原告同意系爭抵押權之設定，縱使原告確未同
    意，亦應負表見代理之授權人責任云云。惟所謂反設定條款
    ，係指出賣人為擔保買受人於取得所有權移轉登記前，所支
    付之價金之日後受償權利，而約定將買賣標的物設定抵押權
    與買受人之謂，並非出賣人同意設定抵押權予買受人以外之
    其他債權人，且系爭契約書第9 條所定之融資貸款，係指向
    銀行融資之意，並非私人間之借貸，更何況代書丙○○並無
    設定抵押權之特別代理權，此為被告所明知，故被告上開辯
    稱不足採信。至於被告所支付原告之款項，係受乙○○等人
    指示交付原告之買賣價金之一部分，並非被告借款予原告。
    故原告與被告間既無設定抵押權之合意，而系爭土地上被告
    抵押權之存在妨害原告之所有權能，原告自得本於所有權之
    權能及民法第767 條之規定，提起本訴，聲明：（一）確認
    被告就原告共同所有，坐落高雄市○○區○○段77、78、17
    2 、173 及173-1 等5 筆土地，於高雄市三民地政事務所以
    三專字第018800號收件，96年3 月14日所為設定登記共同擔
    保債權總金額三千萬元之抵押權及其所共同擔保之債權不存
    在。（二）被告應將前項抵押權設定登記予以塗銷。
二、被告則以：原告與訴外人乙○○等人就系爭土地成立買賣契
    約後，於契約書第9 條及第13條約定同意乙○○融資貸款以
    支付買賣價金，並同意反設定予乙○○或其指定之人。被告
    因信任上開契約約定，而借款予乙○○等人，並依乙○○指
    示，將系爭借款中之2 千餘萬元，分次匯付予原告或原告指
    定之人，且系爭土地之抵押權設定，第三人乙○○亦同列為
    債務人，此與一般反設定，將買方即乙○○約定為抵押權人
    之實務不同，應為原告所委任之代書丙○○所明知，且被告
    設定系爭抵押權之文件，亦係取自原告之代理人丙○○，縱
    使原告確無提供系爭土地設定物上抵押權以擔保乙○○向被
    告之借款之意，但被告所委託之代書曾至東森房屋仲介公司
    與乙○○等人洽談借款事宜，原告之代理人與仲介人亦均在
    場知悉借款一事，且事後又同至戶政事務所配合抵押權之設
    定，顯見原告交付過戶等上開文件予其代理人之行為及代理
    人於設定過程中配合設定抵押權之行為，均足以構成使被告
    相信原告同意設定抵押權之表見代理，原告自應負表見代理
    之本人責任，從而原告之請求為無理由，爰答辯聲明：原告
    之訴應予駁回。
三、兩造不爭執事項：
（一）原告於96年2 月14日與訴外人乙○○、甲○○簽訂系爭買
      賣契約書，將渠等所有之系爭土地以4,3071,345元出售予
      乙○○二人。
（二）原告於訂約後，將系爭土地之所有權狀、原告之印鑑證明
      書及預先蓋妥原告印鑑之空白土地登記申請書交付仲介公
      司委派之代書丙○○。
（三）系爭土地現仍登記為原告所有，並於96年3 月14日以原告
      等人及乙○○為債務人名義，共同設定債權額3 千萬元之
      抵押權予被告，現由被告持拍賣抵押物裁定聲請本院民事
      執行處拍賣系爭土地，案號為97年度司執字第73442號。
四、爭執要旨：
    原告將系爭設定抵押權之文件交付其代書丙○○，並由代書
    丙○○交付上開文件供被告設定抵押權之行為，是否構成表
    見代理，應負本人之授權責任？
五、本院之判斷：
（一）按「由自己之行為表示以代理權授與他人，或知他人表示
      為其代理人而不為反對之表示者，對於第三人應負授權人
      之責任。但第三人明知其無代理權或可得而知者，不在此
      限。」、「代理權之限制及撤回，不得以之對抗善意第三
      人。但第三人因過失而不知其事實者，不在此限。」，民
      法第169條、第107條分別定有明文。
（二）經查：
   1、原告於與乙○○等人簽訂系爭買賣契約書後，即將系爭過
      戶文件交付仲介公司委派之代書丙○○保管，以便履行系
      爭買賣契約書所載之出賣人義務，此業經證人丙○○證述
      在卷，且為兩造所不爭執，足認證人丙○○確係原告履行
      系爭買賣契約之代理人。
   2、又查，系爭買賣契約書第4 條約定：「本件產權之移轉登
      記、他項權利設定及塗銷登記等由甲乙雙方共同委託之地
      政士辦理之」等語，足認原告確有將他項權利設定登記（
      指抵押權之」之權限，特別授權予代書丙○○。原告主張
      丙○○無辦理系爭土地抵押權登記之特別代理權與契約規
      定不符，不足採信。
   3、又查，系爭買賣契約書於第9 條約定買方得預定貸款0000
      0000元作為支付第4 期尾款之融資，且於第13條復約定：
      本買賣標的物上現仍有未保存登記之建物平房（三民區○○○○街42巷22號）由乙方自行拆除，約4/20。其拆除費
      用由東森負擔。拆除登記由乙方負擔。賣方同意以總價五
      成反設定予買方指定人等語，足見原告確實同意乙○○等
      人得請求辦理反設定之抵押權登記予其指定之人。原告雖
      辯稱未同意簽訂反設定條款，此為代書丙○○所擅自加註
      之條款云云，惟證人丙○○已到庭證稱原告確實有同意反
      設定條款，僅因出賣人眾多，部份出賣人於未及註明反設
      定條款前即已離去，而未於契約上載明，至於後離去之出
      賣人即有該約定等語，足認原告辯稱未約定反設定條款云
      云，與事實不符，不足採信。
   4、又查，證人王寶貴（即被告委任之代書）於97年12月11日
      到庭證稱：「丙○○於96年3 月14日在高雄市三民地政事
      務所當場將抵押文件交付予伊辦理，現場尚有戊○○、李
      天香、丙○○、乙○○、甲○○等人。且當初要借款時，
      就有跟丙○○說要債權人指定之代書辦理這個設定，並於
      96 年3月13日在東森房屋店裡告訴丙○○被告係貸款之抵
      押權人，當天因資料不齊全，而約定隔天交文件。3 月13
      日日在場的有戊○○還有李天香、丙○○也有在場。這件
      事在三月六日的時候他們都知道這件事，因為乙○○除了
      向原告買本案的土地之外，也向其他人買土地，另筆土地
      的貸款也是向丁○○借的，比本案的土地更早辦理貸款，
      及設定，代理人也是戊○○、丙○○等人，所以在本筆土
      地的時候，他們也知道丁○○是抵押貸款人。」、「（法
      官問：設定抵押權之前有無無過原告的意思？）沒有。因
      為我們接觸不到原告，但是丙○○等人持有原告的所有權
      狀、印鑑證明還有用印好的抵押權設定契約書及身分證影
      本戶籍謄本，所以我們認為他們是有經過授權的代理人。
      我們主要是相信他們是東森房屋的特約代書，應該是有品
      牌的公司，代書應該沒有問題。」、「（法官問：為何尾
      款沒有直接付給原告？）我們是直接付給借款人，因為借
      款人說付款明細向東森房屋戊○○聯絡她會指示如何付款
      ，因為我們匯款的帳戶金額都是戊○○傳真給我的。（庭
      呈傳真稿）此傳真稿裡面全部都是要付的金額及對象。」
      等語，核與介紹本件借款之證人黃昶明於同日證稱：「（
      法官問：東森房屋的員工跟代書戊○○、李天香、丙○○
      是否知道乙○○、甲○○二人借款？）知道，本件是經過
      吳秋霞和陳和章還有謝清吉介紹的，我和謝清吉到東森房
      屋時，是要確認乙○○和甲○○是否有付一成的定金給東
      森房屋，如果有我們才會做，如果沒有我們不會做借款，
      結果我們有看買賣合約書確定已付一成款項，因為我們要
      借錢給乙○○和甲○○所以東森房屋才給我們看，所以戊○○、丙○○還有李天香都知道丁○○是金主。」、「（
      法官問：如何介紹王寶貴給丙○○等人？）介紹王寶貴是
      我們金主的代書。」等語相符，且證人丙○○亦不否認當
      日證人黃昶明、王寶貴及乙○○等均在場，足認證人王寶
      貴、黃昶明知上開證言堪以採信。證人丙○○證稱其以為
      上開證人均為買受人之合夥人一節，係卸責之詞，不足採
      信。
（三）綜上所述，原告於系爭土地之買賣契約書約定，同意將系
      爭土地反設定抵押權予乙○○、甲○○二人或其指定之人
      ，又同意乙○○持系爭土地辦理融資貸款，且其代理人丙○○、戊○○等人復多次於被告與乙○○洽談借款事宜、
      查證契約書真偽、訂金交付程序等之場合在場，並於地政
      事務所配合被告交付設定抵押權所需之相關文件與登記申
      請書予被告所委任之代書王寶貴辦理抵押權設定，且於設
      定後，由戊○○傳真被告應匯款對象之名冊，由被告依約
      定匯款原告指定之買賣價金受款人而完成付款手續，足認
      原告之上開行為，足以使買賣契約之第三人即被告，誤信
      原告同意授權丙○○等人辦理抵押權登記予被告，以擔保
      被告對系爭土地買受人乙○○、甲○○之融資債權，故依
      民法第169 條之規定，應負本人之授權人責任，從而原告
      代理人丙○○代理原告設定抵押權予被告之行為應生有效
      代理之效力，從而原告請求確認被告就原告共同所有，坐
      落高雄市○○區○○段77、78、172 、173 及173- 1 等5
      筆土地，於高雄市三民地政事務所以三專字第0188 00 號
      收件，96年3 月14日所為設定登記共同擔保債權總金額三
      千萬元之抵押權及其所共同擔保之債權不存在及請求塗銷
      被告就前項抵押權之設定，均無理由，應予駁回。
六、本件判決結果已臻明確，二造其餘攻擊防禦方法與判決結果
    不生影響，爰不予一一論駁，併予敘明。
七、結論：原告之訴為無理由，依民事訴訟法第78條，判決如主
    文。
中    華    民    國    98    年    7     月    21    日
                  民事鳳山分庭法  官  吳文婷
正本係照原本作成。
如不服本判決，應於送達後20日內，向本院提出上訴狀並表明上
訴理由，如於本判決宣示後送達前提起上訴者，應於判決送達後
10日內補提上訴理由書（須附繕本）。
中    華    民    國    98    年    7     月    24    日
                                書記官  林仕興


司法院資訊處製作；財團法人民間司法改革基金會備份。
